【裁判字號】    97,台上,5633
【裁判日期】    971106
【裁判案由】    違反政府採購法
【裁判全文】
最高法院刑事判決            九十七年度台上字第五六三三號
上  訴  人  乙○○
            甲○○
上列上訴人等因違反政府採購法案件，不服台灣高等法院台中分
院中華民國九十四年五月十二日第二審判決（九十四年度上訴字
第五四九號，起訴案號：台灣台中地方法院檢察署九十一年度偵
字第一六五一０號，九十二年度偵字第二二九三０號），提起上
訴，本院判決如下：
    主  文
上訴駁回。
    理  由
一、意圖使廠商不為投標，而施脅迫，暨以詐術及其他非法之方
    法，使開標發生不正確結果部分
按刑事訴訟法第三百七十七條規定，上訴於第三審法院，非以判
決違背法令為理由，不得為之。是提起第三審上訴，應以原判決
違背法令為理由，係屬法定要件。如果上訴理由書狀並未依據卷
內訴訟資料，具體指摘原判決不適用何種法則或如何適用不當，
或所指摘原判決違法情事，顯與法律規定得為第三審上訴理由之
違法情形，不相適合時，均應認其上訴為違背法律上之程式，予
以駁回。本件上訴人甲○○、乙○○上訴意旨略稱：(一)、上訴人
等如有以脅迫攔阻他人投標犯行，則本件工程除百利順砂石有限
公司、霸豐有限公司、僑泰實業開發股份有限公司（下稱僑泰公
司）外，理應無其他公司人員領取標單，然為何除上述三家公司
投標外，尚有泰田實業股份有限公司、偉力營造有限公司參與投
標？又依證人劉明翰、湯富傑、宋中興、陳名儒、詹耀聰、詹文
俊等人之證言，渠等於民國九十一年八月二十三日開標後（上訴
理由狀誤為「九月」），即前往僑泰公司，欲與呂憲坤商談有關
補償問題及承攬相關工程事宜，如上訴人等果真脅迫投標廠商，
且劉明翰等人因此心生畏懼，何能如此？由此亦可知乙○○向劉
明翰等人告知「人家已經談妥了，你們不要標。」、「此標有人
處理，請你到上面談」等語時，劉明翰等人主觀上係認為有人攬
標，且依慣例圍標之人得標後亦會商談補償問題，益證本件無所
謂以脅迫方式使廠商不為投標情事。(二)、九十一年八月二十二日
及翌日（二十三日），甲○○均未前往台灣電力股份有限公司大
甲溪發電廠（下稱台電公司大甲溪發電廠），證人呂芳德亦證稱
：在聞香發餐廳等候近二小時，均無人等語，則乙○○、詹益昇
如何受甲○○之指使而為本案犯行？乙○○於法務部調查局中部
地區機動工作組（下稱調查局中機組）所為筆錄，係受調查員不
當誘導下所為不實陳述，有諸多與事實不符，不能作為證據。甲
○○之母黃玉英於九十一年八月一日當選台中縣和平鄉代表會主
席，甲○○母子遭對手誣指涉及暴力選舉，甲○○已得知檢調單
位欲以流氓及違反選舉罷免法罪嫌對其逮捕移送，而暫時離去台
中縣和平鄉，豈敢再唆使乙○○、詹益昇恐嚇投標廠商？甲○○
從未向呂憲坤或王陽慶要求借款新台幣（下同）五百萬元，亦未
表示替呂憲坤處理本件工程投標事宜，呂憲坤有意誤導原審認其
亦為被害人。再由呂憲坤之供詞可知，其為僑泰公司之營運不惜
以底價負四百二十萬元之價格得標，甲○○豈會指使乙○○、詹
益昇參與此種圍標？如此何以使開標發生不正確之結果？原判決
已違背經驗法則等語。
惟查：證據之取捨、事實之認定，乃事實審法院職權行使之範圍
，事實審法院經調查證據之結果，本於確信，依自由心證之取捨
證據，苟其取捨，與經驗法則或論理法則無違，即不得任意指為
違法，而據為適法之第三審上訴理由。本件原判決認定上訴人等
有原判決事實欄所載之犯行，因而維持第一審依修正前刑法連續
犯、牽連犯規定，分別從一重論處上訴人等共同連續意圖使廠商
不為投標，而施脅迫罪刑之判決（甲○○累犯，各處有期徒刑一
年二月），駁回上訴人等在第二審之上訴。係以：甲○○、乙○
○除否認脅迫其他廠商外，對其餘犯行均自白不諱等情，及同案
被告詹益昇、呂憲坤之陳述，證人詹耀聰、宋中興、湯富傑、詹
文俊、劉翰明、李春安、陳名儒、王陽慶、陳世允之證言，台電
公司大甲溪發電廠投標廠商參與開標（議價）簽到表、台電公司
工程採購投標須知、台電公司大甲溪發電廠工程採購公開招標公
告、政府採購公報、台電公司大甲溪發電廠開標議價決標流標廢
標紀錄表、標單五紙等影本，及財團法人金融聯合徵信中心公司
登記資訊暨公司董監事及經理人名單查詢資料等證據資料，為綜
合之判斷。並指駁、說明甲○○、乙○○否認脅迫其他到場廠商
不為投標云云，係推諉之詞，不足採信。已詳細敘述其所憑之證
據及認定之理由，所為論斷，俱有卷存證據資料可資覆按，並無
採證或認定事實違背經驗法則或論理法則，或其他違背法令之情
形。另查：(一)、政府採購法第八十七條第一項之所謂脅迫，係指
以言詞或舉動威嚇要脅，以逼迫被害人就範而任其擺佈者而言，
並不以言詞威嚇為唯一方法，凡客觀上足以使人發生畏怖心之行
為，即足當之。亦無須達至使被害人不能抗拒之程度，祇須客觀
上足以壓抑被害人之意思自由即已構成。本件原判決認定上訴人
等對欲投標廠商劉明翰等人表示不為投標時，所施以威脅之言詞
、姿態及動作等舉止行為，已足以壓抑劉明翰等廠商代表參與投
標之自由意思，自屬脅迫行為，業於理由內詳細記載所憑之證據
及認定之理由，自不能指為違法。(二)、原審法院係採用上訴人等
在第一審及原審所為之自白，並非採用乙○○於調查局中機組所
為之自白，為判斷依據。上訴意旨以乙○○於調查局中機組所為
之自白，係遭受誘導之不實陳述云云，指摘原判決不當，並非依
據原判決所採用之卷內訴訟資料具體指摘，自非適法之第三審上
訴理由。其餘上訴意旨仍就原審已調查及依憑證據所為採證認事
之職權行使，以及原判決已論列說明之事項，任憑己見漫詞指摘
，或仍為事實上之爭執，核與法律規定得為第三審上訴理由之違
法情形，不相適合。其上訴違背法律上之程式，應予駁回。末按
刑法於九十四年二月二日修正公布，九十五年七月一日施行，就
行為後法律變更如何適用之準據法，已由「從新從輕」改為「從
舊從輕」，亦即除修正後之新法有利於行為人時，例外適用最有
利之法律外，要以適用行為時之舊法為原則，則倘例外適用新法
者，方應於裁判內對該例外適用為必要之說明。本件原審判決後
，刑法方刪除牽連犯、連續犯之規定，但行為時之牽連犯、連續
犯規定有利於上訴人等，本即應以原判決所適用之行為時法為原
則，而非例外適用修正後之新法，是原判決雖未及比較適用法律
，然對判決顯然不生影響，自毋庸撤銷改判，併此敘明。
二、意圖影響採購結果及獲取不當利益，而借用他人名義投標部
    分
按刑事訴訟法第三百七十六條所列各罪之案件，經第二審判決者
，不得上訴於第三審法院，法有明文。本件上訴人等所犯政府採
購法第八十七條第五項之罪部分，核屬刑事訴訟法第三百七十六
條第一款之案件，依首開說明，既經第二審判決，自不得上訴於
第三審法院。縱此部分與上開意圖使廠商不為投標，而施脅迫等
罪部分有方法結果之牽連關係，為裁判上一罪，但上開意圖使廠
商不為投標，而施脅迫等罪部分之上訴為不合法，本院應從程序
上予以駁回，而無從為實體上判決，對於輕罪之此部分，亦無從
適用審判不可分原則，為實體上審判，上訴人等竟復提起上訴，
顯為法所不許，應予駁回。
據上論結，應依刑事訴訟法第三百九十五條前段，判決如主文。
中    華    民    國  九十七  年   十一   月    六    日
                      最高法院刑事第五庭
                          審判長法官  陳  正  庸
                                法官  賴  忠  星
                                法官  林  秀  夫
                                法官  宋      祺
                                法官  陳  祐  治
      本件正本證明與原本無異
                                      書  記  官
中    華    民    國  九十七  年  十一    月   十三   日
                                                Ａ


司法院資訊處製作；財團法人民間司法改革基金會備份。
